【裁判字號】    97,簡上,388
【裁判日期】    971001
【裁判案由】    遷讓房屋等
【裁判全文】
臺灣臺北地方法院民事判決             97年度簡上字第388號
上  訴  人  乙○○
被上訴人    甲○○
上列當事人間請求遷讓房屋等事件，上訴人對於中華民國九十七
年五月九日臺灣臺北地方法院新店簡易庭97年度店簡字第738號
第一審判決提起上訴，本院於九十七年九月十七日言詞辯論終結
，判決如下：
    主  文
原判決關於(一)命上訴人將座落台北縣新店市○○路十四巷三號十
四樓之七房屋全部遷讓返還被上訴人、(二)命上訴人給付被上訴人
超過新台幣壹萬肆仟玖佰壹拾元部分，及各該部分假執行之宣告
，暨訴訟費用之裁判均廢棄。
上開廢棄部分，被上訴人在第一審簡易之訴及假執行之聲請均駁
回。
其餘上訴駁回。
第一、二審訴訟費用由上訴人負擔新台幣貳仟伍佰元，餘由被上
訴人負擔。
    事實及理由
一、被上訴人起訴主張：上訴人向被上訴人承租台北縣新店市○
    ○路14巷3號14樓之7房屋（下稱：系爭房屋），租賃期間自
    94年10月1日起至96年9月30日止，每月租金新台幣 (下同
    )9,500 元，管理費1,150元，共10,650元，押租金19,000
    元，租期屆滿後，上訴人拒不搬遷，被上訴人多次通知上訴
    人搬遷，上訴人同意於97年1月20日終止契約。惟上訴人迄
    今未交還系爭房屋，上訴人欠繳租金及管理費，系爭房屋遭
    破壞，爰依兩造租約第6、7、20條約定，請求上訴人支付回
    復原狀費用，又上訴人態度惡劣屢出恐嚇言詞令被上訴人心
    生恐懼飽受精神折磨，因而請求上訴人賠償精神損害等語。
    求為判決聲明：(一)上訴人應將系爭房屋全部遷讓返還被上訴
    人。(二)上訴人應自97年1月1日起按月付被上訴人10,650元及
    自起訴狀繕本送達翌日起至清償日止，按年息5%計算之利息
    。(三)上訴人應給付被上訴人回復原狀所必要費用及精神慰撫
    金等543,00 0元及自起訴狀繕本送達翌日起至清償日止，按
    年息5%計算之利息。
二、上訴人則以：兩造租約原於96年9月30日屆滿，上訴人雖未
    搬遷，但於96年10月至96年12月間，均按月給付房租9,500
    元。上訴人於97年1月15日通知被上訴人將於97年1月20日點
    交系爭房屋給被上訴人，終止租約，經被上訴人同意。至97
    年1月20日因為房屋尚未整理乾淨，致未將房屋返還於被上
    訴人，另約定於97年1月22日返還，但屆時並未辦理交屋。
    詎被上訴人竟於97年1月下旬向電力公司辦理停電，並向管
    理中心辦理電梯磁卡停卡，97年3月3日更換門鎖，足證上訴
    人早已遷出系爭房屋，上訴人獲悉被上訴人更換門鎖於同日
    找鎖匠開門，整理房屋。至於96年9月前之管理費上訴人已
    經給被上訴人，至於96年10月到12月未給付部分，被上訴人
    可以從押租金扣抵，水電費上訴人願意付到97年1月22日，
    被上訴人請求給付相當於租金之損害金並無理由等語，資為
    抗辯。並聲明：被上訴人之訴及假執行之聲請均駁回。
三、原審判決：上訴人應將系爭房屋全部遷讓返還被上訴人。上
    訴人應自97年1月21日起至前項房屋返還被上訴人之日止，
    按月給付被上訴人10,650元。被上訴人其餘之訴駁回。上訴
    人提起上訴，其上訴聲明：(一)原判決不利上訴人部分廢棄。
    (二)上開廢棄部分駁回被上訴人在第一審之訴。
四、本件不爭執事項：
  (一)上訴人向被上訴人承租系爭房屋，租期自94年10月1日起至
    96年9月30日止，每月租金9,500元、管理費1,150元，押租
    金19,000元（租賃契約見原審卷第5-8頁）。
  (二)兩造於97年1月15日同意於97年1月20日終止系爭契約。但上
    訴人並未如期搬遷。
  (三)系爭房屋經被上訴人於97年1月20日辦理停電，電梯卡無法
    使用，被上訴人於97年3月3日更換門鎖。
五、本件爭點在於：(一)系爭房屋是否仍由上訴人占有中，應予返
    還？(二)上訴人是否有不當得利？如有，不當得利期間及金額
    如何計算？本院審酌如下：
  (一)系爭房屋是否仍由上訴人占有中，應予返還被上訴人？
    查被上訴人請求上訴人返還系爭房屋，自應以上訴人仍占有
    系爭房屋為前提，若上訴人已非占有人即無從返還。所謂占
    有係指對於物有事實上管領力。本件兩造之租約於97年1月
    20日消滅，惟當日上訴人並未返還系爭房屋，經上訴人以存
    證信函催告上訴人返還房屋，有存證信函三件附卷可稽（見
    原審卷第9至11頁），且未繳納96年3月份起至97年1月份止
    之管理費計12,650元，有社區管理中心出具之證明書可憑（
    見原審卷第12頁），依兩造租約第20條約定：上訴人須於每
    月租金繳納日連同管理費一併匯給被上訴人，若延遲半個月
    之同時，被上訴人有權逕入屋內，強制上訴人搬離（見原審
    卷第8頁），被上訴人乃於97年3月3日更換門鎖，系爭房屋
    於更換門鎖後改由被上訴人管領中，上訴人即喪失占有（至
    於上訴人在被上訴人更換門鎖後，未經被上訴人同意即予開
    啟，應屬另一問題，非本件範圍。）；上訴人已經清理、搬
    離系爭房屋，此觀之原審97年4月28日筆錄載「（上訴人當
    庭提出屋內目前狀況照片）我於九十七年三月三日就找鎖匠
    將門打開，陸續將房屋整理乾淨。」、「（被上訴人）我覺
    得整理很乾淨。」，並有照片附卷可稽（見原審卷34頁之97
    年4月28日筆錄、第86頁至90頁照片）；雖被上訴人稱系爭
    房屋內仍有物品，該物品乃屬廢棄物，業據上訴人陳述明確
    （見本院卷第40頁筆錄），被上訴人寄發之存證信函已稱未
    搬離之物品以廢棄物處理（見原審卷第10頁），縱上尚難謂
    上訴人仍占有系爭房屋，上訴人陳稱其已經搬離系爭房屋可
    以採信。則依前揭說明，被上訴人請求上訴人返還系爭房屋
    ，為無理由，不應准許。
  (二)上訴人是否有不當得利？如有，不當得利期間及金額如何計
    算？
  1.依不當得利之法則請求返還不當得利，以無法律上之原因而
    受利益，致他人受有損害為其要件，故其得請求返還之範圍
    ，應以對方所受之利益為度，非以請求人所受損害若干為準
    ，無法占有他人房屋，可獲得相當於租金之利益，有最高法
    院61年台上字第1695號判例可資參照。
  2.查上訴人於97年1月20日兩造租約終止後，未返還系爭房屋
    ，其獲有相當於租金之不當得利，致被上訴人受有損害，被
    上訴人依據不當得利規定請求上訴人給付相當於租金之不當
    得利，核屬有據。
  3.本件上訴人自被上訴人於97年3月3日更換門鎖後喪失占有，
    其無法利用系爭房屋，顯無收益，故上訴人不當得利期間自
    97年1月21日起至97年3月2日止（共42日，11＋29+2＝42日
    ）。又依兩造約定上訴人應按月給付租金及管理費共10,650
    元（見原審卷第5頁即租約第3條），依此計算上訴人應返還
    被上訴人之不當得利為14,910元（10,650元÷30天X42天
    =14,910元）。至於97年3月3日之後，上訴人已無法利用房
    屋，難謂其受有利益，核與不當得利要件不符。
  4.綜上，被上訴人依據民法第179條規定，請求上訴人給付14,
    910元，為有理由，應予准許，逾此範圍之請求，為無理由
    ，不應准許。
六、從而，被上訴人租約及不當得利之法律關係，請求上訴人給
    付14,910元之範圍，為有理由，應予准許。是原審就超過上
    開應准許部分，為上訴人敗訴之判決，並為假執行之宣告，
    自有未洽。上訴意旨就此部分指摘原判決不當，求予廢棄改
    判，為有理由，爰由本院廢棄改判如主文第二項所示。至於
    上開應准許部分，原審判命上訴人給付，並為假執行之宣告
    ，核無違誤，上訴意旨，就此部分，仍執陳詞，指摘原判決
    不當，求予廢棄，為無理由，應駁回其上訴。
七、本件事證已臻明確，兩造其餘攻擊防禦方法及未經援用之舉
    證，經審酌核與本件判決結果不生影響，不再逐一論述，附
    此敘明。
八、據上論結，本件上訴為一部有理由，一部無理由，依民事訴
    訟法第436條之1第3項、第450條、第449條第1項、第79條，
    判決如主文。
中    華    民    國    97    年    10    月    1     日
                  民事第五庭    審判長法  官  薛中興
                                      法  官  吳佳薇
                                      法  官  林妙黛
以上正本係照原本作成
如對本判決上訴，須於判決送達後20日內向本院提出上訴狀，同
時表明上訴理由；如已於本判決宣示後送達前提起上訴者，應於
判決送達後10日內補具上訴理由（均須按他造當事人之人數附繕
本）。
中    華    民    國    97    年    10    月     1    日
                                       書記官  陳怡君


司法院資訊處製作；財團法人民間司法改革基金會備份。
